【裁判字號】    90,訴,38
【裁判日期】    900514
【裁判案由】    違反著作權法
【裁判全文】
臺灣台中地方法院刑事判決                九十年度訴字第三八號
    公  訴  人  臺灣台中地方法院檢察署檢察官
    被      告  乙○○
    選任辯護人  熊梓檳律師
                楊國煜
右列被告因違反著作權法案件，經檢察官提起公訴（八十九年度偵字第一七二三一號
），本院判決如左：
    主      文
乙○○無罪。
    理      由
一、公訴意旨略以：緣日商SYSTEM  SUPPLY株式會社開發有網路遊戲「石器時代」之
    電腦遊戲軟體，屬於電腦多媒體創作，應歸類為視聽著作，惟並非在臺灣地區首
    次發行，亦未於日本國發行後三十日內，在臺灣地區發行，是以此項日人著作不
    得享有著作權。然日商SYSTEM  SUPPLY株式會社於民國八十八年十月二十七日，
    與丙○○○○位娛樂股份有限公司（以下簡稱華義公司）訂立石器時代軟體之開
    發、製造、販賣許諾契約書，授權華義公司得以在臺灣及香港獨占該軟體之製造
    及販賣。華義公司取得授權後，為使國內民眾得以順利操作該套遊戲軟體，因此
    進行該軟體之改作，使石器時代各項遊戲畫面均中文化，改作後之石器時代軟體
    已具有原創性，成為衍生著作。因石器時代為網路遊戲，顧客購得內含石器時代
    遊戲程式之套裝光碟後，必須依據說明書，先至華義公司遊戲網註冊成為會員，
    以便取得一組帳號及密碼，隨即進行光碟產品序號之註冊，完成後就取得三百點
    點數。顧客接著就可將石器時代之光碟放入電腦光碟機內啟動自動安裝系統，安
    裝完畢，就可進入石器時代遊戲之網路首頁，而後輸入帳號及密碼，就可開始操
    作遊戲，待點數使用完畢，無需重新購置光碟片，只要到華義公司各地經銷商或
    便利商店購買點數即可繼續遊戲。換言之，華義公司係靠販售內含石器時代程式
    之光碟及點數營利。被告乙○○為位於台中市○區○○路三段一Ｏ六巷三之一號
    「天堂鳥電腦資訊社」之負責人，提供網路遊戲服務，自八十九年十月初起，未
    經華義公司之授權或同意，重製石器時代改作遊戲軟體於店內九十台電腦主機內
    ，讓店內顧客得以不需購買套裝光碟，只要購買點數就可以操作玩樂，被告乙○
    ○則每小時收費新台幣（下同）二十五元。嗣於同年十月七日下午三時三十分許
    ，經警持臺灣台中地方法院檢察署檢察官簽發之搜索票在前揭處所查獲顧客甲○
    ○正在玩樂石器時代遊戲，並扣得重製上開軟體之電腦主機九十台，因認被告乙
    ○○涉有著作權法第九十一條第二項之意圖出租而重製罪嫌云云。
二、按犯罪事實應依證據認定之，無證據不得推定其犯罪事實，又不能證明被告犯罪
    者，應為無罪判決之諭知，刑事訴訟法第一百五十四條、第三百零一條第一項定
    有明文。又認定不利於被告之證據須依積極證據，苟積極證據不足為不利於被告
    事實之認定時，即應為有利被告之認定，更不必有何有利之證據，最高法院三十
    年上字第八一六號判例可資參照。
三、公訴人認被告乙○○涉有意圖出租而重製罪行，無非以告訴代理人莊俊傑之指訴
    、證人甲○○證稱其至「天堂鳥電腦資訊社」玩「石器時代」遊戲時，其未帶遊
    戲軟體，只要開機就可以把玩等語，以及扣案之電腦主機有九十台為其主要論據
    。訊據被告堅決否認右揭犯行，辯稱：其只是出租電腦及其週邊設備給顧客上網
    使用而已，並不提供遊戲軟體，軟體需由顧客自行攜帶，「石器時代」之客戶端
    資料並非其下載安裝的，可能是顧客玩了之後未予移除，而且「石器時代」是網
    路遊戲，玩家必須買華義公司點數卡、序號、密碼才能玩，華義公司亦未受有損
    害，其並未違反著作權法等語。
四、經查：
(一)、著作權法所保障者為思想或感情之表達方式，故相同表達方式之軟體，如均為著
    作人獨立之創作，其間無抄襲或重製之情事，均得就其著作主張著作權；因此功
    能相同或極為類似之軟體，不論其是否用不同的電腦語言寫成或用不同的邏輯流
    程寫成，亦不論其表達方式是否相同，如均為著作人獨立之創作，其間如無抄襲
    重製之情形，自均得就該軟體主張著作權。又所謂「衍生」乃延續別的東西，而
    生出新的東西，於創作之情形，乃係利用既有的著作，重新加以改作成一新著作
    ，即為衍生著作。而所謂改作，即指用翻譯、編曲、改寫、拍攝影片或其他方法
    ，就原先已經存在的著作，另外創作成一個新的著作，如將外文書翻譯成中文書
    ，則該外文書是原著作，翻譯後的中文書即為衍生著作。查日本SYSTEM  SUPPLY
    株式會社開發網路遊戲「石器時代」之電腦遊戲軟體，屬於電腦多媒體創作，應
    歸類為視聽著作，惟並非在台灣地區首次發行，亦未於日本國發行後三十日內，
    在台灣地區發行，是以此項日本著作並不受我國著作權法之保護。然日本SYSTEM
    SUPPLY株式會社於八十八年十月二十七日，與華義公司訂立「石器時代」軟體之
    開發、製造、販賣許諾契約書，授權華義公司得以在台灣及香港獨占該軟體之製
    造及販賣，此有開發製造銷售同意契約書影本一份附於偵查卷可稽，華義公司取
    得授權後，為使國內民眾得以順利操作該套遊戲軟體，因此進行該軟體之改作，
    使「石器時代」各項遊戲畫面均中文化，是改作後之「石器時代」軟體，遊戲指
    令均以中文顯示，非屬抄襲，而將日文更改成中文復具有作者之獨特個性，已具
    有原創性，華義公司之改作既已獲得日本SYSTEM SUPPLY株式會社之授權，則其
    擁有「石器時代」視聽著作之衍生著作權，允無疑義。
(二)、「石器時代」為網路遊戲，顧客購得內含「石器時代」遊戲軟體程式之套裝光碟
    片後，必須依據說明書，先至華義公司遊戲網註冊成為會員，以便取得一組會員
    帳號及密碼，隨即進行光碟產品序號之註冊，完成後就取得三百點點數。顧客接
    著就可將「石器時代」之光碟片放入電腦光碟機內啟動自動安裝系統，安裝完畢
    ，就可進入「石器時代」遊戲之網路首頁，而後輸入會員帳號及密碼，就可開始
    操作遊戲，待點數使用完畢，無需重新購置光碟片，只要到華義公司各地經銷商
    或便利商店購買點數卡即可繼續上網遊戲；換言之，華義公司係靠販售內含「石
    器時代」遊戲軟體程式之光碟片及點數卡營利，是故，得以上網玩「石器時代」
    遊戲者，必係已擁有「石器時代」光碟片之註冊會員。而坊間之網路咖啡店業者
    ，均係以上網速率快速之寬頻網路招徠顧客，此觀諸證人甲○○於本院審理時證
    稱：「（你已有遊戲光碟，為何要到天堂鳥資訊社玩？）因為資訊社的電腦上網
    速度比較快，家裏的太慢了」等語甚明，是擁有「石器時代」遊戲光碟之註冊會
    員，攜帶該光碟片在被告所陳列之電腦安裝後把玩，尚與一般交易常情無違。
(三)、本件並未在被告經營之「天堂鳥電腦資訊社」內查扣有「石器時代」之遊戲光碟
    片，此有搜索扣押證明筆錄附於偵查卷可按，是原乏積極之證據足以證明確係被
    告非法重製「石器時代」遊戲軟體在其陳列之電腦硬碟內。且告訴代理人莊俊傑
    於本院審理時指稱：「（玩遊戲之後軟體是否會留在電腦硬碟中？）一般都會留
    在硬碟中，客戶要點選刪除才會從硬碟刪除」、「（石器時代安裝是否就會顯示
    在桌面上？）程式上有顯示如果要顯示在桌面上客戶可以自行設定」等語，顯然
   被告之「天堂鳥電腦資訊社」所陳列之電腦桌面上顯示有「石器時代」捷徑，及
    硬碟內存有「石器時代」之部分遊戲軟體，非當然即為被告所自行設定安裝，是
    被告始終辯稱該「石器時代」之部分遊戲軟體，應該是顧客安裝後未移除等語，
    尚非不可採信。
(四)、被告所開設之「天堂鳥電腦資訊社」網際網路店，係以會員每小時二十元、非會
    員每小時二十五元之代價，出租店內之電腦設備及寬頻網路給顧客上網，而出租
    之客體僅限於電腦設備等硬體，並不包括遊戲軟體，此觀諸偵查卷第三十六頁所
    附照片係被告「天堂鳥電腦資訊社」內所張貼載有「網路硬體設施，遊戲軟體請
    自備」等語之公告自明。則承租電腦設備等硬體之顧客欲安裝何種遊戲軟體，概
    由承租之顧客自行決定使用，自非被告所得控制；而顧客消費完畢離去時，未將
    前所安裝之軟體移除或未完全關機而使復原軟體運作將之移除，該顧客前所安裝
    之軟體自會存放在其所使用之電腦硬碟內。縱使嗣後經被告發覺後未將之移除，
    亦難認有何意圖出租而重製之犯行甚明。
(五)、基上說明，並無確切之證據足以證明被告所陳列電腦內之「石器時代」部分遊戲
    軟體係被告所下載安裝，自難論以被告著作權法第九十一條第二項之罪。
五、綜上所述，被告之辯解應可採信，此外復查無其他積極之證據足以證明被告有何
    公訴人所指之犯行，既不能證明被告犯罪，爰依法為無罪判決之諭知。
據上論斷，應依刑事訴訟法第三百零一條第一項，判決如主文。
中    華    民    國      九十      年      五      月        十四      日
                                臺灣台中地方法院刑事第七庭
                                    法  官  簡源希
右正本證明與原本無異。
如不服本判決，應於判決送達後十日內向本院提出上訴狀，上訴於臺灣高等法院臺中
分院( 須附繕本 )。
                                    書記官
中    華    民    國      九十      年       五      月       十六      日


司法院資訊處製作；財團法人民間司法改革基金會備份。
